臺灣士林地方法院民事判決　　　　　　　　　　　　　九十年度訴字第一五七三號
　　原　　　告　台北縣淡水鎮公所
　　法定代理人　丙○○
　　訴訟代理人　蔡文玉律師
　　被　　　告　乙○○
　　　　　　　　甲○○○
　　右　一　人
　　訴訟代理人　陳殷朔律師
當事人間請求返還土地等事件，本院於九十三年二月二十五日言詞辯論終結，判決如
下：
　　主　　文
被告甲○○○應將坐落台北縣淡水鎮○○○段二七○之一、二七二之一、二七二之二
地號土地上如附圖（民國九十一年一月三十一日複丈成果圖）所示Ａ、Ｂ、Ｃ、Ｄ部
份面積共四十七平方公尺之地上建物（即門牌號碼：台北縣淡水鎮○○路一○九巷五
號建物占用Ａ部分土地面積十七平方公尺，同巷六號建物占用Ｂ、Ｃ、Ｄ部分土地面
積共三十平方公尺）全部拆除騰清，返還土地予原告，並自民國九十一年五月四日起
至返還上開土地日止按年給付原告新台幣肆萬零伍佰柒拾陸元。
被告乙○○應給付原告新台幣柒萬玖仟陸佰伍拾貳元。
原告其餘之訴駁回。
訴訟費用由被告甲○○○負擔二十分之十八，由被告乙○○負擔二十分之一，餘由原
告負擔。
本判決第一項於原告以新台幣柒拾萬元為被告甲○○○供擔保後，得假執行。
本判決第二項，得假執行。
原告其餘假執行之聲請駁回。
      事實及理由
甲、程序方面：
一、本件被告乙○○未於最後言詞辯論期日到場，核無民事訴訟法第三百八十六條各
    款所列情形，爰依原告之聲請，由其一造辯論而為判決。
二、按訴狀送達，原告不得將原訴變更或追加他訴。但請求之基礎事實同一者，不在
    此限。民事訴訟法第二百五十五條第一項第二款定有明文。本件原告起訴被告乙
    ○○原所有之台北縣淡水鎮○○路一○九巷五號及六號房屋，無權占有其所有之
    土地，嗣於審理中發現該屋之事實上處分權已移轉予被告甲○○○，故追加被告
    甲○○○為被告，並變更請求之範圍（原請求被告乙○○拆屋還地部分撤回），
    經查與原告起訴請求之基礎事實同一，故其為訴之追加及變更，應予准許。
乙、實體方面：
一、原告主張：坐落台北縣淡水鎮○○○段二七○之一、二七二之一、二七二之二等
    地號土地（下稱系爭土地）係屬原告所有，詎於民國八十四年十二月間發現被告
    乙○○竟於其上搭蓋違章建築，即門牌號碼：台北縣淡水鎮○○路一○九巷五號
    及同巷現已編定門牌號碼為六號之未辦保存登記建物，無權占用系爭土地面積共
    四十七平方公尺。嗣於八十六年十二月間被告乙○○因無力清償債務，而將上開
    建物移轉交付予被告甲○○○，而由被告甲○○○無權占用中，依民法第七百六
    十七條規定，原告請求被告甲○○○拆除騰清地上物，將土地返還予原告。又被
    告二人先後無權占用前開土地，依社會通常觀念均獲有相當於租金之利益，而原
    告因此受有損害，故原告併依民法第一百七十九條規定請求被告二人分別返還相
    當於租金之不當得利。依土地法第一百零五條準用九十七條之規定，以前開土地
    之申報地價年息百分之十計算，每年為新台幣（下同）五萬零七百二十元，兩年
    為十萬一千四百四十元。並聲明（依九十三年二月九日最後之辯論要旨狀）：（
    一）被告甲○○○應將系爭土地上如（九十一年一月三十一日、九十二年七月十
    日）複丈成果圖所示Ａ、Ｂ、Ｃ、Ｄ部份面積共四十七平方公尺之地上物（即門
    牌號碼：台北縣淡水鎮○○路一○九巷五號建物占用Ａ部分土地面積十七平方公
    尺，同巷六號建物占用Ｂ、Ｃ、Ｄ部分土地面積共三十平方公尺）全部拆除騰清
    ，返還土地予原告，並自追加起訴狀繕本送達之翌日起至返還上開土地日止按年
    給付原告伍萬零柒佰貳拾元；（二）被告乙○○應給付原告壹拾萬壹仟肆佰肆拾
    元，及自八十八年一月一日起至八十九年十二月三十一日止按週年利率百分之五
    計算之利息；（三）原告願供擔保，請准宣告假執行。被告乙○○未於最後言詞
    辯論期日到庭，其先前到庭係以系爭建物是伊向別人所購，有契約、門牌編定及
    房屋稅單，並非無權占有，八十四年伊有改建，但基地沒有擴大，沒有占到原告
    之土地，又系爭建物在本院八十九年度重訴字第四四八號民事案件判決後，就已
    經是被告甲○○○所有，為何要告伊等語置辯，並聲明：駁回原告之訴。被告甲
    ○○○則辯稱：系爭土地上之房屋原係前前手高火炎於五十六年建築完工，至八
    十三年才讓受前手即被告乙○○，在原地改建，被告甲○○○則是在九十年十月
    間經法院判決繼受系爭房屋，從原告向前前手高火炎徵收房屋稅及水電費之事實
    ，可知原告同意高火炎在系爭土地上搭蓋房屋，依民法第八百二十一條規定，前
    前手業已取得法定地上權，被告甲○○○繼受前手權利，亦應有地上權存在，被
    告並非無權占有，又原告所舉鎮公所之公告，係指二八一之一地號土地，並非系
    爭建物所坐落之土地，其他公函則係建築完成後之通知，並不是建築當時之異議
    ，且系爭土地位於陡峭山坡之死巷上，原告請求依公告地價百分之十計算之不當
    得利，顯然過高，並聲明：原告之訴及假執行之聲請均駁回。
二、原告主張系爭土地為原告所有，如附圖所示Ａ、Ｂ、Ｃ、Ｄ面積四十七平方公尺
    部分，為被告乙○○占有，建蓋台北縣淡水鎮○○路一○九巷五號及六號違章建
    物，嗣被告乙○○將該建物之事實上處分權移轉予被告甲○○○等情，為被告所
    不爭執，並據原告提出土地登記謄本為證，復經本院於九十一年一月三十一日及
    九十二年七月十日兩度勘驗測量無訛，並由淡水地政事務所分別於九十一年一月
    三十一日及九十二年七月十日複丈並製有土地複丈成果圖附卷（就本案被告占有
    面積所為測量內容均相同，九十二年七月十日之土地複丈成果圖另就系爭建物占
    有附近地號土地部分一併加以測量，附此敘明），應堪信為真實。
三、被告乙○○雖辯稱系爭土地原於五十七年即有建物，伊向他人購買後於八十四年
    改建，基地並未擴大，並稱伊於台灣士林地方法院檢察署八十八年度偵字第九號
    竊佔案中有提出門牌編定資料、房屋稅單、電費單及前手間讓渡書等資料，然查
    ，該房屋稅單或讓渡書、門牌編定等資料，至多僅能證明系爭土地上曾有建物，
    並不足以證明其占有係有權之占有，且無符合法定地上權之情形，仍屬無權占有
    ，又該竊佔案因認被告乙○○欠缺主觀犯意而經檢察官處分不起訴確定（台灣高
    等法院檢察署九十年度議字第一七八號），並非認為被告係有權占有系爭土地等
    情，均據本院調閱該案全部偵查卷宗查明。從而，被告甲○○○自被告乙○○繼
    受系爭建物，自亦屬無權占用土地。至於被告甲○○○辯稱前前手及被告乙○○
    越界建築時，原告並未即時異議，故不得逕為拆屋等語，然查，被告甲○○○並
    未就原告知悉被告乙○○無權占有系爭土地建屋之事實加以舉證，已難認為被告
    甲○○○有關民法第七百九十六條之主張為有理由，況系爭建物經測量，其中淡
    水鎮○○路一０九巷五號及六號建物，面積共為一百零二平方公尺，其中佔用原
    告所有系爭土地達四十七平方公尺之多，幾乎已有一半之建物面積無權佔用原告
    之土地，有淡水地政事務所九十二年七月十日複丈成果圖附卷可稽，應認已非建
    築房屋逾越界線之情形，當無民法第七百九十六條規定之適用。
四、按所有人對於無權占有或侵奪其所有物者，得請求返還之，對於妨害其所有權者
    ，得請求除去之，有妨害其所有權之虞者，得請求防止之，民法第七百六十七條
    著有明文。本件原告為系爭土地之所有權人，被告乙○○、甲○○○則先後無權
    占有使用系爭土地如附圖所示Ａ、Ｂ、Ｃ、Ｄ部分，依前開法條規定，原告自得
    請求目前無權占有之被告甲○○○拆除如附圖所示Ａ、Ｂ、Ｃ、Ｄ部分土地面積
    共四十七平方公尺之地上建物，將土地返還於原告。
五、又按無法律上之原因而受利益，致他人受損害者，應返還其利益，民法第一百七
    十九條定有明文。又無權占有他人之房屋，可獲相當於租金之利益，此為社會通
    常之觀念，最高法院六十一年度臺上字第一六九五號判例亦同此旨。被告二人並
    無占有使用系爭土地之權源，惟其先後所有之台北縣淡水鎮○○路一○九巷五號
    、六號房屋竟部分無權佔用原告所有之系爭土地上，被告自因此受有相當租金之
    利益，並致原告受有相當租金之損害，則原告請求被告返還其所受之利益，依法
    亦屬正當。
六、按城市地方房屋之租金，以不超過土地及建築物申報總價額年息百分之十為限，
    土地法第九十七條第一項定有明文。經查：原告分別於四十年十一月十日取得系
    爭水碓子段二七○之一地號土地所有權，於五十七年十二月三十一日取得系爭水
    碓子段二七二之一、二七二之二土地所有權，有土地登記謄本供參。又原告主張
    被告乙○○係於本院八十九年度重訴字第四四八號民事案件判決確定之前仍為系
    爭建物之所有權人乙節，亦為被告乙○○所不爭執，而本院八十九年度重訴字第
    四四八號民事案件係於九十一年一月二日確定，業據本院調閱該案卷宗查明，則
    原告向被告乙○○請求自八十八年一月一日起至八十九年十二月三十一日止二年
    間相當於租金之不當得利，洵屬正當。再者，被告甲○○○至少在九十一年一月
    二日以後已取得系爭建物之所有權，亦為被告甲○○○所不否認，是原告向被告
    甲○○○請求自追加起訴狀送達之翌日即九十一年五月四日起至返還土地予原告
    止按年計算相當於租金之不當得利，亦有理由。又本件被告無權占有之系爭二七
    ○之一、二七二之一、二七二之二地號土地，在八十六年七月以後之申報地價分
    別為每平方公尺一萬零七百元、二千五百元、一萬零七百元，在八十九年七月以
    後之申報地價分別為每平方公尺一萬一千元、一千二百元及一萬一千元，有土地
    登記謄本附卷可佐。復查系爭土地至淡水捷運站約七百公尺，至中山路約四百公
    尺，中山路沿線為繁華市景等情，業經本院於九十一年一月三十一日至現場勘驗
    無訛，有勘驗筆錄附卷足憑。綜合斟酌系爭土地所在位置、現況及附近環境，本
    院認為原告請求被告給付相當租金之不當得利損害金，以該土地申報總價額年息
    百分之八為宜。準此，計算被告應給付之不當得利為：
  被告乙○○自八十八年一月一日至八十九年十二月三十一日止，共計二年，其中
    於八十九年七月一日申報地價變更，兩年合計七萬九千六百五十二元（計算式：
    (17+11)X10700X8%X1.5+1X2500X8%X1.5+18X10700X8%X1.5+
    (17+11)X11000X8%X0.5+1X1200X8%X0.5+18X11000X8%X0.5=79652）
  被告甲○○○自追加起訴狀送達之翌日即九十一年五月四日起至返還土地予原告
    之日止，被告甲○○○應按年給付原告四萬零五百七十六元。（計算式：
    (17+11)X11000X8%+1X1200X8%+18X11000X8%=40576）
七、另按給付無確定期限者，債務人於債權人得請求給付時，經其催告而未為給付，
    自受催告時起，負遲延責任，民法第二百二十九條第二項定有明文。原告請求被
    告乙○○應給付不當得利金額自八十八年一月一日起至八十九年十二月三十一日
    止按週年利率百分之五計算之遲延利息部分，經查，原告並未對被告乙○○有催
    告之事實，而本件訴訟之起訴狀繕本係於九十年十二月十八日始寄存送達予被告
    乙○○，故原告請求在此時點前之遲延利息，與前揭規定尚有未合。
八、從而，原告依民法第七百六十七條及不當得利的法律關係，請求被告甲○○○應
    將系爭土地上如附圖（民國九十一年一月三十一日複丈成果圖）所示Ａ、Ｂ、Ｃ
    、Ｄ部份面積共四十七平方公尺之地上建物（即門牌號碼：台北縣淡水鎮○○路
    一○九巷五號建物占用Ａ部分土地面積十七平方公尺，同巷六號建物占用Ｂ、Ｃ
    、Ｄ部分土地面積共三十平方公尺）全部拆除騰清，返還土地予原告，並自民國
    九十一年五月四日起至返還上開土地日止按年給付原告新台幣四萬零五百七十六
    元，被告乙○○應給付原告新台幣七萬九千六百五十二元部分，為有理由，應予
    准許；逾此部分之請求，則屬無據，應予駁回。
九、原告陳明願供擔保，聲請宣告假執行，查其對被告甲○○○勝訴部份，核無不合
    ，爰酌定相當之擔保金額宣告之，對被告乙○○部分，因所命給付之金額或價額
    未逾五十萬元，本院自應依民事訴訟法第三百八十九條第一項第五款規定依職權
    宣告假執行。本院依職權宣告假執行部分，雖原告陳明願供擔保，即無必要，至
    於原告其餘敗訴部分所為假執行之聲請，因訴已駁回而失所依據，自應駁回。
十、本件事證已臻明確，審酌兩造其餘主張及攻擊防禦方法，於判決結果不生影響，
    無庸一一記載，附此敘明。
丙、據上論結，本件原告之訴為一部有理由，一部無理由，依民事訴訟法第三百八十
    五條第一項前段、第七十九條、第三百八十九條第一項第五款、第三百九十條第
    二項判決如主文。
中　　　華　　　民　　　國　　九十三　　年　　　三　　　月　　　十　　　日
                    　　　　　　　　　　臺灣士林地方法院民事第一庭
　　　　　　　　　　                　　　  審判長法官　黃小瑩
　　　　　　　　　　　　　　            　　法　    官　陳靜芬
　　　　　　　　　　　　　　　  　          法    　官　高愈杰
右為正本係照原本作成。
如對本判決上訴須於判決送達後廿日內向本院提出上訴狀。
中　　　華　　　民　　　國　　九十三　　年　　　三　　　月　　　十五　　日
　　　　　　　　　　　　　　　　            法院書記官　林翰章
